【裁判字號】    91,訴,740
【裁判日期】    920905
【裁判案由】    土地重劃
【裁判全文】
臺北高等行政法院判決                              九十一年度訴字第七四○號
                              .
    原      告  乙○○
                丁○○
                戊○○
                庚○○○
                辛○○○
                壬○○
                癸○○
                子○○○
    兼  共  同
    訴訟代理人  甲○○
                己○○
                丙○○
    右三人共同
    複 代 理人  彭國良律師
    被      告  內政部
    代  表  人  余政憲部長）.
    訴訟代理人  丑○○
右當事人間因土地重劃事件，原告不服行政院中華民國九十一年一月二十五日院臺訴
字第○九一○○七九五七○號訴願決定，提起行政訴訟。本院判決如左︰
    主  文
原告之訴駁回。
訴訟費用由原告負擔。
    事  實
壹、事實概要：
一、緣臺灣省政府前為辦理臺灣省第二期桃園縣富民市地重劃，勘定臺灣省第二期桃
    園縣富民市地重劃區範圍，並擬具重劃計畫書報經被告核准後，公告滿三十日後
    實施之，公告期間自八十五年三月一日起至八十五年三月三十日止共三十日，公
    告期滿未經異議而確定。嗣因精省由被告內政部接續辦理，被告於民國（下同）
    八十九年七月六日以台（八九）內中地字第八九七九七六八號公告臺灣省第二期
    桃園縣富民市地重劃區土地分配結果各項圖冊，並以同號函知土地所有權人，如
    對重劃分配結果有異議時，應於公告期間（八十九年七月十七日起至八十九年八
    月十六日止）以書面敘明理由向被告提出。其中原告甲○○等應負擔之差額地價
    如附表所示，原告甲○○等於公告期間內之八十九年八月四日提出陳情書（暨異
    議書）略謂：為不服臺灣省第二期桃園縣富民市地重劃區土地分配結果公告中，
    對原告等土地分配及預計應繳差額地價部分，於法定期間內提起異議等語。
二、被告乃於八十九年九月十九日開會調處不成，乃以九十年六月二十六日台（九十
    ）內中地字第九○八二四九九號函復原告等，略以：決定維持按桃園縣市地重劃
    委員會審議通過之減輕負擔原則辨理分配等語。
三、原告等不服被告前揭九十年六月二十六日台（九十）內中地字第九○八二四九九
    號函處分，提起訴願，旋遭駁回，
    遂向本院提起行政訴訟。
貳、兩造聲明：
一、原告聲明求為判決：訴願決定及原處分均撤銷。
二、被告聲明求為判決：
(一)、駁回原告之訴
(二)、訴訟費用由原告負擔。
參、兩造之爭點：被告計算原告甲○○等之補繳差額地價，是否符合平均地權條例第
    六十條規定所謂之「按其土地受益比例共同負擔」之規定？
一、原告主張之理由：
(一)、查重劃目的係為使土地資源能作更充分有效利用，重劃費用由重劃區內土地所有
    權人按其土地受益比例共同負擔，可知重劃應針對低度開發、低度利用，且條件
    相當之區塊做整體規劃才能發揮其效益，才不致因區位價值之差異造成犧牲少數
    人以成就整個重劃作業的情形，原告等之土地座落於桃園縣民富路邊一隅，位置
    集中明確重劃前即屬建地目及合法建物，土地利用與價值顯不同於其它區位土地
    ，實不宜納入重劃範圍內，被告為考量實際現況問題將民生街２００號附近自重
    劃區剔除、為考量重劃費用之損益平衡，未顧及交通便捷及行車安全將民生街１
    ４５巷內（現改為富豐南路）１８米連外道路做ㄇ字型轉彎規劃，顯有違誤。
(二)、按當時平均地權條例第六十條之規定，公共設施用地、工程費用、重劃費用、貸
    款利息等費用，由重劃土地所有權人，按其土地受益比例共同負擔。至所謂共同
    負擔，自應使重劃土地所有權人依其個人受益程度與全區土地受益總額之比例，
    負擔相關費用。在衡量個人受益程度時，對於全區土地所有權人均得享受之利益
    ，解釋上即不得用以作為特定人受有利益之衡量事實，否則將使該特定人之負擔
    比例較平均數為高，並不公平。惟依被告據為否准原告請求的第一個根據，即在
    於原告於重劃後亦受有重劃期間地價稅減免、重劃後第一次土地移轉減徵增值稅
    、重劃後公設完善可提高生活環境品質及土地利用、於原告屋後以減少抵費地方
    式留設排水溝等利益，然而此等利益本均屬重劃區內全體重劃所有權人均得到之
    利益，被告一面承認原告所受利益較其他人低，另一面卻將其他人與原告均會受
    到的利益視為原告特別受有之利益而作為原告所請無據之理由，此種裁量要非妥
    適。
(三)、復按平均地權條例第六十條亦規定：「本件重劃費用由參加重劃土地所有權人按
    其土地受益比例共同負擔，並以重劃區內未建築土地折價抵付．．．。」查本件
    被告自承原告甲○○重劃前土地取配面積為一三六．二八平方公尺與其建物面積
    一三三．一七平方公尺相差三．一一平方公尺，此部分即為平均地權條例第六十
    條所指之「重劃區內未建築土地」依法應優先折價抵付之部分。本件被告對原告
    全體之未建築土地全部未依法折抵，即率然直接改以現金繳納，當屬違法。
(四)、另本件被告訴稱於減免負擔後，原告等負擔比例較之平均負擔減輕四分之一及二
    分之一，惟對於如何得出有建築物部份減輕二分之一負擔、無建築物部份減輕四
    分之一，即為原告等較之其他人所受到利益之差額，被告並未說明其計算標準。
    此種單純給予結論而無任何判斷基準得供評斷之作法，有欠公平，且有恣意擅斷
    ，裁量恣意且違反公平原則之違法。又本重劃區內已有私有之既成道路，因可供
    建築之基地有限，在市價上本超出土地公告現值甚多，經重劃後整個重劃區可供
    建築基地增多，地價自當下降，再衡量整個重劃區將來的發展潛力，既有建地所
    有權人即原告等究否受有利益，自應提出相關數據確實加以衡量，被告逕自引用
    閉門式的評議結論，實難令人信服。
(五)、又被告主張如再予減輕原告等負擔將影響重劃區財務，其所為計算似為本重劃區
    財務經依該處分之方式減輕負擔後，僅約有六百二十萬之剩餘，再予減輕恐將影
    響財務結構。惟查，本件平均負擔比例為百分之四十二．七九，距法定上限尚有
    些許空間，如增加平均負擔之比例百分之二．二一至法定上限，其釋出之抵價地
    價值約有四千六百萬元（以重劃後評定總地價乘以釋出之土地比例百分之二．二
    一），此顯然超過全部免徵差額款（共約三千八百八十萬元）之數額甚鉅（兩者
    相減尚非全部財務狀況，蓋原有結餘尚有二千六百四十萬），然而究竟是否可行
    自應依重劃人因重劃所得利盆為全盤重新取捨考量，被告堅持不變動平均負擔比
    例，置原告等之權益於不顧，當屬違誤。
(六)、復查本件原告等土地上之道路係為私人土地，但道路既未徵收，仍應「類推適用
    」市地重劃實施辦法第二十七條之規定，不得計算臨街地特別負擔。蓋市地重劃
    實施辦法第二十七條後段規定，開闢之公有道路不計算臨街地特別負擔，主要考
    量乃是其本已臨開闢之公有道路，不會因重劃再開闢道路而得利，且重劃單位不
    須經費徵收開路，故才不需臨街地特別負擔，而前開道路雖非公有道路，惟早成
    既有道路，且重劃單位亦未花費徵收開路，故依類推適用之法理，當有市地重劃
    實施辦法第二十七條之「類推適用」。
(七)、另被告所列土地分配計算式中，將原告等計算正面道路負擔尺度（即代號Ｌ２共
    二．五公尺）加以納入計算式予以計算，顯然違反被告所發佈之「市地重劃實施
    辦法第二十七條後段規定：「已開闢公有道路之臨街地，不計算臨街地特別負擔
    。」故被告依此所為之計算式均為錯誤。另就原告甲○○之負擔係數（亦即Ｃ）
    如何得出其數值為○．○○三四九八，被告均未說明。又被告以上之計算式均未
    扣除原告等未建築之土地加以折價抵付，其違反平均地權條例第六十條之規定，
    自不待言。
二、被告主張之理由：
(一)、查原臺灣省政府依據都市計畫附帶規定及平均地權條例第五十六條、市地重劃實
    施辦法第七條規定，勘定臺灣省第二期桃園縣富民市地重劃區範圍，並擬具重劃
    計畫書報經被告核准後，公告滿三十日後實施之，重劃計劃書公告期間內，原告
    等並未以書面提出反對意見，嗣於重劃土地分配成果各項圖冊公告期間，原告等
    要求將其土地劃出重劃區，則顯與平均地權條例第五十六條第三項及市地重劃實
    施辦法第十七條第二項規定不符，且原臺灣省政府將民生街部分區○○○○街一
    四五巷內社區自重劃區剔除，係因民生街一四五巷內既成社區建物密集狹窄，區
    內以私設巷道供住戶通行，其西南側並有整列建物位於道路上，如予納入重劃區
    內，勢必拆除甚多建物，且大量增設巷道，才能施工及辦理土地分配，則將增加
    龐大拆遷補償費或公共設施用地負擔，全區土地所有權人之負擔比例亦隨之增加
    ，總平均負擔比例將超過平均地權條例第六十條規定之百分之四十五上限，且該
    等建物之基地面積均甚小，扣除負擔後許多土地所有權人將因其應配面積未達最
    小分配面積標準二分之一而無法配給土地，或需與其他人合併才能分配一筆土地
    ，將使許多人失去棲身之處或地籍權屬變為複雜，因此於勘定本重劃區範圍時，
    未將該街廓納入範圍。而民生街旁部分區域予以剔除之原因，係因農田灌溉主要
    渠道「光復圳」流貫該街廓，原台灣省政府地政處原擬將該圳遷移至民生街中間
    以施設暗渠方式處理，而將整個街廓納入重劃區內，惟因該圳管理單位桃園農田
    水利會表示該圳應維持原來位置及明渠方式以利灌溉，經檢討該圳不改道其所在
    街廓部分土地（含其流經之土地及其西側臨民生街之土地），因地形不整影響土
    地分配（將產生畸零地），爰將該部分土地剔除重劃範圍，並依規定修正重劃計
    畫書報准有案，至於原告等之建物及土地並無前開情形，故以民富路半寬為界。
    將完整之街廓納入重劃範圍內，以上範圍之劃定均符合當時市地重劃實施辨法第
    七條之規定，並無任何違誤之處。
(二)、又查「重劃區內供公共使用之道路、溝渠．．．等十項用地，除以原公有道路、
    溝渠、河川及未登記地等四項土地抵充外，其不足土地及工程費用、重劃費用與
    貸款利息，由參加重劃土地所有權人按其土地受益比例共同負擔，並以重劃區內
    未建築土地折價抵付，如無未建築土地者，改以現金繳納．．．。」為平均地權
    條例第六十條所明定，至於重劃負擔及分配面積之計算順序及公式，則依市地重
    劃實施辦法第二十九條附件之規定辦理，本案土地分配均係依上開規定辦理，並
    無不符。雖原告等所有之土地，於都市計畫細部計畫附帶規定應以市地重劃方式
    開發前，已有合法建物存在，惟有建物存在並非即表示其土地利用價值較高，就
    土地估價之原理而言，未有建物之可建築素地，因易於做最佳之利用，其價值並
    不低於已有建築物之土地，其地價高低主要決定於都市計畫土地使用分區之劃定
    ，故原告所陳重劃後農業用地地價驟漲，而渠等土地價格暴跌乙節，應與事實有
    所出入。而且原台灣省政府地政處及被告業已考量原告等土地受益程度較低及本
    重劃區財務狀況，二度研提減輕負擔方案送經桃園縣市地重劃委員會八十七年第
    三次會議及九十年第一次會議審議通過予以減輕負擔在案，且與全區之平均總負
    擔比例四二．七九％相較，原告等位於民富路旁且有保留建物之土地減輕負擔後
    ，負擔比例（約為二一％至二四％）約減輕五成，尚屬合理，且符合平均地權條
    例第六十條第一項「按其土地受益比例共同負擔」規定原則，並無違誤。
(三)、另外，原告等土地重劃後受益程度雖較重劃區內側土地低，但並非全無受益，例
    如重劃期間地價稅之減免、重劃後土地第一次移轉時其增值稅減徵百分之四十，
    重劃後全區公共設施完備，可提高生活環境品質及土地利用價值，且為一勞永逸
    解決渠等民富路旁既有房屋之汙水排放問題，被告已於渠等房屋後方以減少抵費
    地方式，留設排水溝供渠等使用，均可使渠等受益，且渠等土地實際分配面積均
    略多於重劃前原面積，如免繳差額地價，有違公平原則及法令規定。又被告考量
    部分土地所有權人一次繳納數十萬元差額地價恐有困難，而市地重劃又係自給自
    足之開發事業，所需經費均係貸款而來，經研析地主需要及本區財務情形後，業
    准予分三年三期平均攤還本息（年息百分之五）方式繳納，但於繳納期限內地主
    得隨時一次或分次繳還全部差額地價，業已顧及其短期間籌款繳錢可能有所困難
    ，予以彈性繳納之空間，應為合理。
(四)、次按本重劃區平均負擔比例，係依市地重劃實施辦法第十四條附件明列之公式，
    按全區公共設施用地負擔面積及重劃費用（包括工程費用總額、重劃費用總額及
    貸款利息）估算之全區總平均數，並非如原告等所指，因其總平均負擔比例距法
    定上限仍有空間，而可任意增加至法定上限，而各宗土地負擔之計算則依同辦法
    第二十九條附件規定辦理，至於減輕負擔之數額並不納入估算平均負擔（成本）
    比例，減輕負擔與否不會亦不能影響全區總平均負擔比例及其他地主權益，僅係
    減少重劃區主辦單位地價收入。本重劃區財務，按土地分配當時預估之成本及地
    價收入估算當可平衡，惟隨著時間推移貸款利息支出增加，且目前房地產景氣低
    迷，本重劃區抵費地若未能於短期間內順利標出，則本區財務恐難以平衡。準此
    ，被告九十年六月二十六日台（九十）內中地字第九○八二四九九號函所為處分
    並無違誤，原告等請求將其土地劃出重劃區或免繳納差額地價，自屬無據。
(五)、復查原告等土地所面臨之民富路雖於重劃前已開闢使用，惟該道路用地並未徵收
    ，土地所有權仍屬私有，其性質與市地重劃實施辦法第二十七條後段規定之「已
    開闢公有道路」不同，依同辦法第三十一條第一項第七款規定，該道路用地所有
    權應調配於可建築土地，而面臨該道路之土地則應計扣臨街地特別負擔，另外，
    有關原告等（以原告甲○○為例）土地分配計算式中Ｃ值之計列，係按其所有重
    劃前土地取配面積（一三六‧二八平方公尺）與其建物面積（一三三．一七平方
    公尺）之差數（三‧一一平方公尺），佔其重劃前土地取配面積之比率（○．○
    二二八二），乘以全區平均之Ｃ值（○．一五二九二二）而得（原告甲○○土地
    之Ｃ值為○．○○三四八九），至於計算式最後加上一三六．二八（重劃前土地
    面積）乘以○．一（即百分之十）部分，係第二次減輕負擔百分之十而增加之應
    分配面積，原告等土地分配均依規定原則及計算公式以電腦計算而得，當無違誤
    。
(六)、又原告等謂計算式未扣除其未建築之土地加以折價抵付乙節，查原告等土地因有
    合法建物（連棟式建築且幾乎蓋滿其土地）原位置保留分配，經按其房屋寬度及
    道路邊線至街廓分配線深度計算結果，其重劃後實際分配面積除較應分配面積增
    加外，亦略多於重劃前原有面積，且無其他未建築土地可供折價抵付重劃負擔，
    故依平均地權條例第六十條規定改以現金繳納差額地價，另查市地重劃實施辦法
    第二十九條附件係有關土地所有權人重劃負擔及應分配面積之計算公式，該公式
    無關有無未建築土地及是否以未建築土地抵付重劃負擔等事項，併予陳明。另依
    市地重劃實施辦法第十七條第二項規定：「重劃計畫書經核定公告後，實施重劃
    確有困難者，應敘明理由報請核定後公告及通知土地所有權人廢止或撤銷重劃或
    修訂重劃計畫書、圖。但重劃土地分配結果已公告期滿確定者，不得廢止或撤銷
    重劃或修訂重劃計畫書、圖。」，而本地區實施重劃並無難以執行之困難，且重
    劃土地分配結果已於八十九年八月十六日公告期滿確定，依規定不得廢止或撤銷
    重劃或修訂重劃計畫書、圖，原告等訴請變更系爭土地重劃計劃書，與法令規定
    未符，實不足採。
(七)、關於原告等指陳被告未依平均地權條例第六十條第一項規定以渠等尚未建築土地
    優先折價抵付重劃負擔乙節，依平均地權條例第六十條第一項規定，重劃區內土
    地所有權人給付重劃負擔之方式，以劃出未建築土地抵付為原則，但已無未建築
    土地者，則得改繳現金。而各土地所有權人應劃出用以抵付重劃負擔之土地（空
    地）面積，即該土地所有權人重劃前土地面積扣除依市地重劃實施辦法第二十九
    條附件公式所計算出來之應分配面積之差數，辦理土地分配時，原則上按應分配
    面積（即扣除折價抵付重劃負擔後之土地面積）於原位次分配之，惟基於土地分
    配不得違反畸零地使用規則及都市計畫相關規定原則，土地所有權人原應劃出抵
    付負擔之土地面積，如因地上建物保留分配、應分配面積未達最小分配面積標準
    或為使地形方整避免產生畸零地等等因素，必須仍分配予土地所有權人，且該土
    地所有權人於重劃區內已無其他未建築土地，可供合併分配及折價抵付重劃負擔
    時，則改以現金繳納其重劃負擔（差額地價），另外重劃後實際分配面積如較重
    劃前原面積增加，則所增加之土地亦應繳納差額地價，簡言之，實際分配面積多
    於應分配面積者即應繳納差額地價，且按實際分配面積減應分配面積再乘以評定
    重劃後地價核計差額地價，是被告核計原告等土地差額地價，並無違法或不當。
    理  由
甲、程序方面：
一、按「各級主管機關得就左列地區報經上級主管機關核准後辦理市地重劃：一、新
    設都市地區之全部或一部，實施開發建設者．．．。依前項規定辦理市地重劃時
    ，主管機關應擬具市地重劃計畫書，送經上級主管機關核定公告滿三十日後實施
    之。在第二項公告期間內，重劃地區私有土地所有權人半數以上，而其所有土地
    面積超過重劃地區土地總面積半數者，表示反對時，主管機關應予調處，並參酌
    反對理由，修訂市地重劃計畫書，重行報請核定，並依其核定結果公告實施，土
    地所有權人不得再提異議」，為行為時平均地權條例第五十六條所明定，以上為
    市地重劃計畫之核定與公告之規定。
二、經查原臺灣省政府依據上開規定，勘定臺灣省第二期桃園縣富民市地重劃區範圍
    ，並擬具重劃計畫書報經被告核准後，公告滿三十日後實施之，公告期間自八十
    五年三月一日起至八十五年三月三十日止共三十日，此有台灣省政府八十五年二
    月十六日八五府地六字第一四二○五七號公告及重劃計劃書可稽，原告於上開重
    劃計劃書公告期間內，原告等並未以書面提出反對意見，此為兩造所不爭，則本
    件重劃區選定後，市地重劃計畫書之核定，顯已確定，原告應不得再就重劃區之
    選定及市地重劃計畫書之核定等行政處分不服，則原告嗣於本件重劃土地分配成
    果各項圖冊公告期間之本件訴願程序，要求將其土地劃出重劃區，顯係重劃區選
    定及市地重劃計畫書之核定不服，與平均地權條例第五十六條第三項不合。
三、至於依市地重劃實施辦法第十七條第二項雖規定：「重劃計畫書經核定公告後，
    實施重劃確有困難者，應敘明理由報請核定後公告及通知土地所有權人廢止或撤
    銷重劃或修訂重劃計畫書、圖。但重劃土地分配結果已公告期滿確定者，不得廢
    止或撤銷重劃或修訂重劃計畫書、圖。」，係指擬具重劃計劃書之主管機關發現
    實施重劃並無難以執行之困難時，廢止或撤銷重劃或修訂重劃計畫書、圖之程序
    ，應屬行政程序法之行政機關之職權行使，參與重劃之土地所有權人應無申請權
    ，原告自不得依市地重劃實施辦法第十七條第二項之規定申請廢止或撤銷重劃或
    修訂重劃計畫書、圖，附此敘明。
四、況原告於異議並未提及要求將其土地劃出重劃區之事項，異議之主旨為：「不服
    臺灣省第二期桃園縣富民市地重劃區土地分配結果公告中，對原告等土地分配及
    預計應繳差額地價部分，於法定期間內提起異議」等語。僅於異議理由中謂：渠
    等於重劃之初已反對參與重劃，渠等之房屋及土地於重劃前即係合法建物及建地
    ，屋前面臨十二米寬之民富路，重劃配回之土地價值不升反降，且污水排放設施
    因重劃而需改設，並未因重劃而受益，請免負擔差額地價，又污水配管整建工程
    應由政府相關單位負責設計施工並負擔經費云云，向被告提出異議。由其異議文
    句中，難謂有對市地重劃計畫書提出撤銷之申請。是以原處分亦僅覆以：「被告
    於八十九年九月十九日邀集原告等及相關單位於楊梅鎮公所三樓會議室召開調處
    會議，獲致結論經以八十九年九月三十日台（八九）內中地字第八九八○六一八
    號函檢送是項會議紀錄予各與會單位及原告等，並未有人提出反對是項結論之意
    見，被告乃據以分析現況及財務情形循程序決定降低負擔比例，原告等臨民富路
    之土地，重劃後受益程度雖較重劃區內側土地低，惟非全無受益，例如重劃期間
    地價稅之減免、重劃後土地第一次移轉時其增值稅減徵百分之四十，重劃後全區
    公共設施完備，可提高生活環境品質及土地利用價值，且為解決原告等民富路既
    有房屋之污水排放問題，被告將於屋後以減少抵費地方式，留設水溝供原告等使
    用等，均可使原告等受益，如免繳差額地價，有違公平原則，且被告已考量原告
    等土地受益程度較低，研提減輕負擔方案送桃園縣市地重劃委員會八十七年第三
    次會議及九十年第一次會議審議通過減輕負擔在案，程序完備，減輕負擔後有保
    留建物者約減輕五成負擔，而無建物者減輕約四分之一負擔，尚屬合理，且已達
    本開發區財務平衡之邊緣，」等內容，顯未對市地重劃計畫書之核定公合事項為
    任何不服之表示，雖原告於訴願書略以：「其等土地原為建地，因重劃使附近農
    地變更為建地，致可建築土地增加，市價大幅滑落，該等土地為其等安身立命之
    所，無享減徵土地增值稅之機會，且區內污水排放上接下流約定俗成各地皆然，
    素無困擾，其等未因重劃蒙利，反要繳納龐大之差額地價，實無力負擔；又其等
    土地侷限於民富路一隅，位置集中明確，重劃前即屬建地目及合法建物，利用價
    值不同於區內其他土地，不宜一併納入重劃，請比照民生街部分，劃出重劃區云
    云，」而訴願決定書竟對於原處分未提及之「是否宜一併納入重劃，請比照民生
    街部分，劃出重劃區」等問題一併於理由中交待，惟市地重劃計畫書之核定與公
    告事項既未於原處分，本院自無無從審酌，原告應亦無從提起撤銷訴訟之實益。
五、是以原告雖於起訴狀提及並於九十二年五月五日具追加訴之聲明：「(二)、臺灣省
    政府八十五年二月十六日之八五府地六字第一四二○五七號第二期桃園縣富民市
    地重劃區公告計劃書、圖應予修訂將原告等如附表所示之土地不列入重劃書、圖
    內。」惟嗣於言詞辯論期日撤回該項訴之聲明，是以原告就平均地權條例第五十
    六條關於市地重劃計畫書核定之爭議，並非本件之對象，先此敘明。
乙、實體方面：
壹、本件應適用之法律：
一、按平均地權條例第六十條第一項規定：「依本條例規定實施市地重劃時，重劃區
    內供公共使用之道路、溝渠、兒童遊樂場、鄰里公園、廣場、綠地、國民小學、
    國民中學、停車場、零售市場等十項用地，除以原公有道路、溝渠、河川及未登
    記地等四項土地抵充外，其不足土地及工程費用、重劃費用與貸款利息，由參加
    重劃土地所有權人按其土地受益比例共同負擔，並以重劃區內未建築土地折價抵
    付。如無未建築土地者，改以現金繳納。其經限期繳納而逾期不繳納者，得移送
    法院強制執行。」以上規定即為市地重劃共同負擔之規定，其項目有：公共設施
    用地負擔及費用負擔兩項。
二、同法第六十條之一第二項「依前項規定分配結果，實際分配之土地面積多於應分
    配之面積者，應繳納差額地價；實際分配面積少於應分配之面積者，應發給差額
    地價」，以上係指重劃土地分配面積之多退少補之規定。
貳、本件事實經過：
一、經查，臺灣省政府前為辦理臺灣省第二期桃園縣富民市地重劃，擬具重劃計畫書
    報經被告核准公告確定。嗣因精省由被告內政部接續辦理，被告於八十九年七月
    六日以台（八九）內中地字第八九七九七六八號公告臺灣省第二期桃園縣富民市
    地重劃區土地分配結果各項圖冊，並以同號函知土地所有權人，如對重劃分配結
    果有異議時，應於公告期間（八十九年七月十七日起至八十九年八月十六日止）
    以書面敘明理由向被告提出。其中原告甲○○等應負擔之差額地價如附表所示，
    原告甲○○等於公告期間內之八十九年八月四日提出陳情書（暨異議書）為不服
    臺灣省第二期桃園縣富民市地重劃區土地分配結果公告中，對原告等土地分配及
    預計應繳差額地價部分，於法定期間內提起異議等語。被告乃於八十九年九月十
    九日開會調處不成，擬具處理意見經該被告裁決結果，以九十年六月二十六日台
    （九十）內中地字第九○八二四九九號函復原告等，略以：決定維持按桃園縣市
    地重劃委員會審議通過之減輕負擔原則辨理分配等語。
二、原告不服，循序提起本件行政訴訟，主張：按當時平均地權條例第六十條之規定
    ，公共設施用地、工程費用、重劃費用、貸款利息等費用，由重劃土地所有權人
    ，按其土地受益比例共同負擔。至所謂共同負擔，自應使重劃土地所有權人依其
    個人受益程度與全區土地受益總額之比例，負擔相關費用。在衡量個人受益程度
    時，對於全區土地所有權人均得享受之利益，解釋上即不得用以作為特定人受有
    利益之衡量事實，被告違反前揭原則，使本件原告等之負擔比例較平均數為高，
    並不公平云云。
參、本院判斷如下：
一、按平均地權條例第六十條規定所謂之「按其土地受益比例共同負擔」係屬不確定
    之法律概念，行政機關自得訂立對該不確定之法律概念為細節性及闡釋性之法規
    命令以補充之，而對該重劃負擔及分配面積之計算之法規命令即為市地重劃實施
    辦法第二十九條及附件規定，上開市地重劃實施辦法第二十九條之規定並無違反
    母法之規定，則被告依該市地重劃實施辦法二十九條規定辦理，應即係合於「按
    其土地受益比例共同負擔」之法條規定意旨，本件被告就本案土地分配均係依上
    開規定辦理，此有被告於九十二年四月二十四日所提答辯狀附件二之說明可稽，
    並無不符。原告主張被告之重劃負擔及分配面積之計算，有違「按其土地受益比
    例共同負擔」之規定云云，已不可採。
二、再就事實言，雖原告等所有之土地，於都市計畫細部計畫附帶規定應以市地重劃
    方式開發前，已有合法建物存在，此為兩造所不爭之事實，惟有建物存在並非即
    表示其土地利用價值較高，未有建物之可建築素地，因易於做最佳之利用，其價
    值並不低於已有建築物之土地，地價高低主要決定於都市計畫土地使用分區之劃
    定，故原告主張重劃後農業用地地價驟漲，而渠等土地價格暴跌云云，應不可採
    。另外，原告等土地重劃後亦有受益，例如重劃期間地價稅之減免、重劃後土地
    第一次移轉時其增值稅減徵百分之四十，重劃後全區公共設施完備，可提高生活
    環境品質及土地利用價值，且為一勞永逸解決渠等民富路旁既有房屋之汙水排放
    問題，被告已於渠等房屋後方以減少抵費地方式，留設排水溝供渠等使用，以上
    均有會勘紀錄、會議紀錄及簽均附於原處分卷可稽，以上原告等有受益，自符合
    平均地權條例第六十條規定所謂之「按其土地受益比例共同負擔」之原則，原告
    等自應共同負擔該條規定之項目。
三、有關原告等（以原告甲○○為例）土地分配計算式中Ｃ值之計列，係按其所有重
    劃前土地取配面積（一三六‧二八平方公尺）與其建物面積（一三三．一七平方
    公尺）之差數（三‧一一平方公尺），佔其重劃前土地取配面積之比率（○．○
    二二八二），乘以全區平均之Ｃ值（○．一五二九二二）而得（原告甲○○土地
    之Ｃ值為○．○○三四八九），以上係依據市地重劃實施辦法第二十九條附件規
    定而來，原告空言質疑其數值之來源，殊不可採。
四、至於計算式最後加上一三六．二八（重劃前土地面積）乘以○．一（即百分之十
    ）部分，係第二次減輕負擔百分之十而增加之應分配面積，原告等土地分配均依
    規定原則及計算公式以計算而得，並無違誤。則以原告甲○○為例，其配得員富
    段二一七地號土地實際登記面積為一四二．二八平方公尺，扣除應配面積一○八
    ．三九平方公尺後，增配面積三三．八九平方公尺，按評定重劃後評定地價每平
    方公尺○二八五○元計算之應繳差額地價四三五．四八七元，並無所謂未建築土
    地可言，原告等土地實際分配面積均略多於重劃前原面積，依平均地權條第六十
    條之一規定，自應繳納差額地價。原告主張如原告之一甲○○重劃前土地取配面
    積為一三六．二八平方公尺與其建物面積一三三．一七平方公尺相差三．一一平
    方公尺，此部分即為平均地權條例第六十條所指之「重劃區內未建築土地」依法
    應優先折價抵付之部分云云，顯係誤會。
五、按對於不確定法律概念之審查密度，司法院釋字第五五三號解釋認為原判斷之決
    策過程若係由專業及獨立行使職權之成員合議機構作成，應採取較低之審查密度
    另應考量事件之性質，以該事件是否屬重要事項，若該事項係屬授益性行政，則
    法院亦應以低密度審查之，經查：原台灣省政府地政處及被告業已考量原告等土
    地受益程度較低二度研提減輕負擔方案送經桃園縣市地重劃委員會八十七年第三
    次會議及九十年第一次會議審議通過予以減輕負擔在案，此有會議紀錄及簽附於
    原處分卷可查，上開決定係由獨立之委員會所作成，且係屬授益行政，本院不得
    不承認該行為有其行政機關之判斷餘地，自應採低密度之適法性審查，而遵重行
    政機關之決定。況原告甲○○等之負擔與全區之平均總負擔比例四二．七九％相
    較，原告等位於民富路旁且有保留建物之土地減輕負擔後，負擔比例（約為二一
    ％至二四％）約減輕五成，尚屬合理，且符合平均地權條例第六十條第一項「按
    其土地受益比例共同負擔」規定原則，並無違誤。至於被告雖亦考量與土地受益
    比例無關之「本重劃區財務狀況」為減輕之因素之一，但並非全以該因素為考量
    因素，是以並不影響被告所為減輕之判斷，附此敘明。原告質疑被告就減輕負擔
    ，無任何判斷基準得供評斷之作法，有恣意擅斷，裁量恣意且違反公平原則之違
    法云云，顯未慮及法院審查行政行為之適法性之密度，自不可採。
六、另各宗土地負擔之計算則依市地重劃實施辦法第二十九條附件規定辦理，已合於
    平均地權條第六十條規定之「按其土地受益比例共同負擔」原則，至於減輕負擔
    之數額，係屬授益之行政行為，並不納入估算平均負擔（成本）比例，減輕負擔
    與否不會亦不能影響全區總平均負擔比例及其他地主權益，僅係減少重劃區主辦
    單位地價收入，與法定上限之規定無關，自無從依法定上限規定，再予以減輕負
    擔。原告認增加至法定上限即可再減輕負擔云云，自屬誤會。
七、又被告業已考量部分土地所有權人一次繳納數十萬元差額地價恐有困難，准予分
    三年三期平均攤還本息（年息百分之五）方式繳納，但於繳納期限內地主得隨時
    一次或分次繳還全部差額地價，顧及原告甲○○等短期間籌款繳錢可能有所困難
    ，予以彈性繳納，應為合理。
八、復查原告等土地所面臨之民富路雖於重劃前已開闢使用，惟該道路用地並未徵收
    ，土地所有權仍屬私有，此為兩造所不爭，則其性質與平均地權條例第六十條第
    一項中段規定：「除以原公有道路、溝渠、河川及未登記地等四項土地抵充外，
    」中之「公有道路」規定不同，自與市地重劃實施辦法第二十七條後段規定之「
    已開闢公有道路」不同，顯無從類推適用，原告本件原告等土地上之道路係為私
    人土地，但道路既未徵收，仍應「類推適用」市地重劃實施辦法第二十七條之規
    定云云，殊非可採。則本件依同辦法第三十一條第一項第七款規定，該道路用地
    所有權應調配於可建築土地，而面臨該道路之土地則應計扣臨街地特別負擔，自
    屬無誤。
肆、從而，被告依首揭規定，否准原告減輕負擔之申請，並無不合。訴願決定遞予駁
    回，亦無違誤，均應予維持。本件原告之訴為無理由，應予駁回。
據上論結，本件原告之訴為無理由，爰依行政訴訟法第九十八條第三項前段，判決如
主文。
中      華      民      國    九十二    年      九      月      五      日
                                臺 北 高 等 行 政 法 院  第 五 庭
                                            審 判 長 法  官  黃清光
                                                     法  官  帥嘉寶
                                                     法  官  劉介中
右為正本係照原本作成。
如不服本判決，應於送達後二十日內，向本院提出上訴狀並表明上訴理由，如於本判
決宣示後送達前提起上訴者，應於判決送達後二十日內補提上訴理由書（須按他造人
數附繕本）。
中      華      民      國    九十二    年      九      月      五      日
                                                     書記官  黃明和


司法院資訊處製作；財團法人民間司法改革基金會備份。
